【裁判字號】    99,台上,4959
【裁判日期】    990805
【裁判案由】    違反貪污治罪條例等罪
【裁判全文】
最高法院刑事判決            九十九年度台上字第四九五九號
上  訴  人  甲○○
選任辯護人  許美麗律師
            王彩又律師
            李明仙律師
上列上訴人因違反貪污治罪條例等罪案件，不服台灣高等法院中
華民國九十九年五月二十七日第二審判決（九十八年度上訴字第
三七二０號；起訴案號：台灣新竹地方法院檢察署九十六年度偵
字第三二九四號），提起上訴，本院判決如下：
    主  文
原判決撤銷，發回台灣高等法院。
    理  由
一本件原判決認定上訴人甲○○於民國九十年間，任職新竹縣立
鳳岡國民中學（下稱鳳岡國中）幹事，並經其校長、總務主任指
派兼任出納，嗣更兼會計員（雖違反常規，卻迫於現實人力），
負責該校預算、歲計、會計、帳款分配運用等會計事項，及依會
計憑證或其他合法通知書類（或約定、囑託），辦理教職員各種
稅款、捐款、借支款、保險費、午餐費扣繳、發放薪資、保管票
據、現金收支等出納事務，為依據法令從事公務之人（並具有法
定職務權限）。於同年四月下旬，製作該校教職員工翌（五）月
份薪資表與付款憑單，原未預見教師吳家春日後申准育嬰假，不
能請領該五月份薪資新台幣（下同）四萬二千零三十五元，而仍
依往例將之編列，經新竹縣政府照准，開立縣庫支票寄交竹北市
農會鳳岡分部（下稱竹北農會）依憑上訴人事先填製之「轉帳收
入傳票」，轉帳至各教職員工在該農會之活期儲蓄存款帳戶（下
稱活儲帳戶），上揭吳家春之薪資卻併同上訴人自己之薪資與其
他同事應繳而囑託上訴人逕從薪資中代扣之互助會款，暨午餐費
等金額，合計二十五萬四千七百十九元，轉入上訴人之個人帳戶
。上訴人於同年五月九日既知吳家春業經上級准假，薪資應繳回
新竹縣政府，竟因家計困窘，意圖為自己不法之所有，於該五月
底編製六月份員工薪資表及付款憑單時，未將先前溢領之吳家春
薪資予以扣除，而變易持有為所有之意思，將其因公務上持有之
公有財物侵占入己，挪為私用。復另行起意，基於為自己不法所
有之概括犯意，先自同年二月下旬至五月下旬止，連續利用擔任
出納，辦理代扣該校教職員張綠霞等如原判決附表所示二十位人
員每人每月六百元午餐費之機會，將竹北農會依上訴人指示轉帳
入上訴人帳戶之上揭代扣午餐費共計四萬八千元侵占入己，未依
規定存入鳳岡國中設於台灣銀行竹北分行之「代收代辦經費」專
戶，以供學校辦理營養午餐之用。又於同年六月下旬，預作下（
七）月份員工薪資之付款憑單，疏未注意暑假期間毋庸代扣午餐
費，卻仍代扣每人六百元，詳情亦如原判決附表所示，並加計在
上訴人帳戶之轉帳收入傳票內，由竹北農會憑以撥款入帳，上訴
人因此溢得一萬二千元，詎其至遲於該七月底製作八月份之員工
薪資資料時應能發現錯誤，猶易持有為所有之意，將之侵占入己
，移歸私用。終因新任之會計主任陳秀琴核帳發覺，始行歸還上
揭各溢收款，仍經人檢舉，由校長陪同至調查單位接受調查，坦
承上情等情。因而撤銷第一審之科刑判決，改判論處上訴人以犯
侵占公有財物（貪污）罪刑（因偵查中自白，又所得低於五萬元
，遞減其刑，處有期徒刑三年六月，減為有期徒刑一年九月）；
又連續犯業務侵占罪刑（處有期徒刑一年四月，減為有期徒刑八
月。二罪合併應執行有期徒刑二年四月）。固非無見。
二惟查：(一)、在國民中、小學擔任出納或會計之人員，依其職責
製作教職員薪資請領清冊，由主管、監督之縣政府核准撥付，委
請金融機構將款項直接轉入各教職員在該金融機構所開立之帳戶
，其中若有部分教職員溢領薪資，而由出納人員代為領取，逕行
撥入該出納人員之私人帳戶，倘係於造冊之初，即明知故為，當
成立貪污治罪條例第五條第二款之利用職務上之機會詐取財物罪
。然如原無詐意，則此溢領之款項，固須繳回公庫，但負有繳還
義務之人，究為名冊上具領之溢領教職員？抑實際獲款之出納人
員？從而，代領之出納人員，倘竟予侵吞入己，直接受害之人係
原教職員或公庫，攸關出納人員僅成立刑法第三百三十五條第一
項之普通侵占罪，或前揭條例第四條第一項第一款之侵占公有財
物罪責，事實尚待釐清。原判決認定鳳岡國中於九十年間，教職
員薪資發放流程，係先由上訴人依其出納人員職責，製作「薪資
核發清冊」及「付款憑單」，送新竹縣政府審核確認後，將薪資
以簽發支票方式，寄交竹北農會，委其代發，該農會乃依上訴人
事先填製之「轉帳收入傳票」，分別將各教職員之薪資轉入其各
自開立之活儲帳戶（見原判決第二頁第八至十四行），又認定上
訴人於同年四月二十六日編製付款憑單時，未能預見吳家春日後
將請育嬰假，不能請領翌（五）月份之薪資，乃仍予列名於上揭
「薪資核發清冊」與「付款憑單」內，經新竹縣政府核准照發；
上訴人於該「四月底」，製作轉帳收入傳票交給竹北農會，將吳
家春不應領取之五月份薪資，併同上訴人自己應領之薪資與其他
款項合計，由該農會依合計金額轉入上訴人之個人名義活儲帳戶
，後來未再以作帳方式，將溢領之吳家春薪資繳回新竹縣政府，
而予侵吞入己（見原判決第三頁第一至二十三行）。然據陳秀琴
證稱：吳家春「去刷存摺，發現存摺並沒有這筆薪水入帳」（見
原審卷第一三一頁背面）等語，似謂吳家春有在竹北農會開立活
儲帳戶，供作薪資入帳使用；上訴人就其不將吳家春九十年五月
份薪資填製轉帳收入傳票，俾竹北農會據以轉入吳家春帳戶，卻
將之併計應轉入上訴人個人帳戶一節，則謂：「因為在填寫這份
（合計金額之轉帳收入傳票）時，我就已經知道吳家春要請育嬰
假，如果再填一張她的單子，事後她又必須領回來繳（還），所
以我就直接作在八十一頁（按指上揭合計金額之轉帳收入傳票）
甲○○這張，準備下個月把它扣回去」（見原審卷第一０四頁反
面、第一０五頁正面），似亦不否認吳家春有竹北農會之活儲帳
戶，祇為便宜行事，將吳家春該五月份薪資逕行轉入上訴人私人
帳戶；然則上訴人製作「轉帳收入傳票」之時間，為九十年「五
月二日」（見第一審卷第二宗第八十一頁），新竹縣政府依上訴
人製作之「付款憑單」，簽發支票委請竹北農會代發之日期，為
同年月一日（見第一審卷第一宗第五十九頁），核准吳家春申請
育嬰假留職停薪之發文日期，為同年月九日（見同上卷宗第一四
五頁）。原判決認定之事實與卷內證據資料所示者，是否足以符
合？已非無再酌餘地。上訴人究竟在製作系爭「薪資核發清冊」
和「付款憑單」時，係出於詐欺之意思而行事或依例辦理？製作
「轉帳收入傳票」時，系爭育嬰假是否獲准，仍未確定，為何不
將吳家春之薪資逕行轉入吳家春之帳戶？上訴人將之轉入自己個
人帳戶，究竟出於代領之無因管理或如何關係？是否與出納人員
之執行公務具有直接關聯或純為協助而已？攸關不同罪名。原審
未遑根究明白，遽行判決，本院尚無從為其法律適用是否正確之
判斷。(二)、證據雖經調查，而事實尚非完全明瞭者，即與未經調
查無異，遽行判決，非無未盡證據調查職責之違失，足以構成撤
銷發回更審之原因。鳳岡國中辦理師生營養午餐，學生部分採強
制參加，教職員部分原則上亦須加入，但因不提供素食，故素食
者或特殊飲食習慣者，經校長同意後，可以不參加，又因教職員
有感於每月繳費不便，乃同意由出納於填製薪資（請領）資料時
，先予扣繳，「應屬私人之約定」，有該校九十九年二月九日鳳
中人字第０九九００００三六二號函可稽（見原審卷第八十六、
八十七頁），似謂學校教職員參加營養午餐事宜，屬於私經濟行
為，故須收取午餐費，而由出納人員事先自次月薪資中扣繳，縱
為業務承辦範圍，仍屬私人間約定，亦非關公權力之執行。實情
究竟如何，原審未詳加調查，僅指明該扣繳款不屬貪污治罪條例
第六條第一項第三款所稱之非公用私有財物，而逕行認為業務上
所持有之物（見原判決第二十四頁），卻未敘明如何非屬普通持
有之物，致與上揭函文意旨相歧，難令上訴人折服，尚嫌查證職
責未盡與理由說明欠備。(三)、普通侵占和業務上侵占，祇有犯罪
者持有侵占物之原因不同而已，因其不法所有之主觀意圖，及易
持有為所有之客觀構成要件均無不同，既基於概括犯意為之，應
論以連續犯，經本院六十七年度第十次刑事庭庭推總會議決議在
案。同理，倘行為人因同一之動機或目的，基於概括犯意，利用
其執行公務、兼行業務、私行一般活動之機會，先後將其公務、
業務或普通持有而本人無權處理之物，予以侵吞入己者，當應依
序論以連續犯情節重者之一罪。原判決就上訴人所為其附表所示
之九十年三至七月之侵占行為，論以連續犯業務侵占罪，另就上
訴人於同年五月底之侵占行為，論以侵占公有財物罪，依二罪併
罰之例處理，無非以二罪之構成要件不同，保護法益有別為由（
見原判決第二十六頁倒數第四至十一行），未慮及僅持有侵占客
體之原因不同而已，其餘主、客觀構成要件皆同（檢察官亦以連
續犯關係起訴），其法則適用難認適法。以上，或為上訴意旨所
指摘，或屬本院得依職權調查之事項，應認原判決具有撤銷發回
更審之原因。又其所犯二罪非無連續犯關係，業務侵占罪部分雖
為不合上訴第三審之要件，惟依審判不可分原則，亦無從先行確
定，應併發回。
據上論結，應依刑事訴訟法第三百九十七條、第四百零一條，判
決如主文。
中    華    民    國  九十九  年    八    月    五    日
                      最高法院刑事第十庭
                          審判長法官  花  滿  堂
                                法官  黃  正  興
                                法官  陳  東  誥
                                法官  林  錦  芳
                                法官  洪  昌  宏
本件正本證明與原本無異
                                      書  記  官
中    華    民    國  九十九  年    八    月    十    日
                                                      K

司法院資訊處製作；財團法人民間司法改革基金會備份。
